臺灣臺北地方法院民事判決　　　　　　 99年度簡上字第723號
上　訴　人　周榮彬
被　上訴人　楊仲豪即楊國安之.
訴訟代理人　王麗華
上列當事人間請求債務人異議之訴事件，上訴人對於本院臺北簡
易庭中華民國99年11月9日99年度北簡字第15771號第一審判決，
提起上訴，本院於中華民國100年3月16日言詞辯論終結，判決如
下：
    主  文
原判決廢棄。
被上訴人在第一審之訴駁回。
第一、二審訴訟費用由被上訴人負擔。
    事實及理由
一、被上訴人起訴主張：
  (一)上訴人於民國99年間，以被上訴人之父即訴外人楊國安應對
    上訴人負50萬元損害賠償責任為由，向本院對被上訴人之財
    產聲請強制執行，經本院以99年度司執助字第4204號強制執
    行程序（下稱系爭執行程序）受理在案；然被上訴人因自小
    父母離異，自70年起即與母親即訴外人王麗華定居於基隆市
    ○○區○○路17號，與設籍在臺南縣歸仁鄉○○街○ 段80號
    之楊國安並未同居，楊國安亦未曾負扶養被上訴人之義務，
    被上訴人一切生活及學費等開銷均由被上訴人半工半讀及王
    麗華協助，而被上訴人雖曾於87年5 月11日將戶籍遷至楊國
    安之上開戶籍址，惟此係因被上訴人為辦理就學貸款，銀行
    要求需楊國安擔任被上訴人之連帶保證人時，應楊國安之要
    求而為，實際上被上訴人乃居住於基隆市，並於北部就學及
    工作，就楊國安死亡前經濟狀況、有無債務存在等情均不瞭
    解，是被上訴人於楊國安90年1 月31日死亡即繼承發生時，
    並不知楊國安與上訴人間存有債務關係，自未於法定期間內
    辦理拋棄繼承。
  (二)又被上訴人未自楊國安繼承任何財產，被上訴人所有名下之
    財產均係楊國安死亡後，被上訴人自己工作、貸款所得，今
    卻要以被上訴人所有之財產及薪資所得承受楊國安之債務，
    實屬顯失公平，故被上訴人自得依修正後民法繼承編施行法
    第1 條之3第4項之規定，主張以繼承楊國安之遺產為限，對
    楊國安之債權人即上訴人負清償責任。
  (三)為此，被上訴人爰依強制執行法第14條第1 項之規定提起本
    訴。原審判命撤銷系爭執行程序對被上訴人所為之強制執行
    程序，自屬有據，並於本院請求駁回上訴。
二、上訴人則辯以：
  (一)自被上訴人之戶籍謄本可知被上訴人與楊國安有共同居住之
    事實，且被上訴人之弟妹即訴外人楊仲凱、楊珮琪亦均與王
    麗華同住，渠等於楊國安死亡後，因王麗華出面處理楊國安
    所有不動產之抵押借款未清償一事，得悉楊國安存有債務問
    題，已聲請拋棄繼承，是被上訴人如同與王麗華共同居住，
    當知悉楊國安存有債務而可為拋棄繼承，今被上訴人明知上
    情卻未拋棄繼承，依法即應承受楊國安財產上之一切權利與
    義務。
  (二)又被上訴人名下有多筆不動產，此乃被上訴人就學時，楊國
    安應允為其就學貸款之保證人，被上訴人方可完成學業並在
    保險公司任職而取得之，況楊國安每月均匯款予王麗華作兒
    女之扶養費，且資助被上訴人得於90年6 月大學畢業後迅速
    擁有眾多不動產，故被上訴人繼承楊國安之債務並無顯失公
    平之處。
  (三)原審判命撤銷系爭執行程序對被上訴人所為之強制執行程序
    ，致上訴人之債權未獲清償，上訴人不服提起上訴。並聲明
    ：
  1.原判決廢棄。
  2.被上訴人在第一審之訴駁回。
三、兩造不爭執事實：
  (一)因臺灣高等法院79年度訴字第38號判命楊國安應連帶給付上
    訴人50萬元，及自79年9月7日起至清償日止，按週年利率百
    分之5 計算之利息確定，上訴人遂執該確定判決為執行名義
    ，向臺灣臺南地方法院聲請對楊國安等人強制執行，經該院
    以89年執字第15270號案件對楊國安執行無結果後，在89年7
    月24日核發南院鵬執當字第15270號債權憑證。
  (二)嗣上訴人執上開債權憑證於94年9 月間向臺灣臺南地方法院
    再次聲請強制執行無效果，楊國安又於90年1 月31日死亡，
    被上訴人為其法定繼承人之一，且未於法定期間內聲請拋棄
    或限定繼承，上訴人便在99年7 月20日向臺灣臺南地方法院
    聲請對被上訴人為強制執行，經臺灣臺南地方法院以99年度
    司執字第56970 號受理在案，並經該院囑託本院以系爭執行
    程序受理之。
  (三)系爭執行程序業已扣押被上訴人對國泰人壽保險股份有限公
    司（下稱國泰人壽）所得領取之薪資債權3分之1，以在50萬
    元及自79年9月7日起至清償日止，按週年利率百分之5 計算
    之利息範圍內為清償（見原審卷第15頁至第15頁反面本院99
    年8月25日北院木99司執助正字第4204號執行命令）。
  (四)被上訴人於87年5 月11日將戶籍自基隆市○○區○○路17號
    王麗華戶內遷至楊國安位於臺南縣歸仁鄉○○村○○街○ 段
    80 號之戶籍址；另在94年8月22日將戶籍遷於基隆市○○區
    ○○街213之8號4樓（見原審卷第5頁至第7頁）。
  (五)被上訴人90年6 月自銘傳大學畢業（見原審卷第13頁銘傳大
    學（90）大字第02996號學士學位證書）。
  (六)楊國安與王麗華間請求離婚事件，經臺灣臺南地方法院以84
    年婚字第454號判決准予離婚，且在85年7 月9日經臺灣高等
    法院臺南分院以85年度家上字第4 號判決駁回楊國安之上訴
    確定（見原審卷第55頁至第61頁）。
  (七)楊國安死亡時之法定繼承人為被上訴人、楊仲凱與楊珮琪，
    除被上訴人外，楊仲凱與楊珮琪均於法定期間內聲請拋棄繼
    承。
四、本件爭點：
    被上訴人是否得主張依民法繼承編施行法第1 條之3第4項之
    規定，以所得遺產為限，就楊國安對上訴人所負50萬元債務
    負清償責任？
  (一)被上訴人與楊國安間有無同居共財之事實？
  (二)被上訴人未能於修正施行前之法定期間為限定或拋棄繼承，
    有無不可歸責於己之事由？
  (三)由被上訴人繼續履行楊國安積欠之債務，有無顯失公平之處
    ？
五、得心證之理由：
  (一)按繼承在民法繼承編98年5 月22日修正施行前開始，繼承人
    因不可歸責於己之事由或未同居共財者，於繼承開始時無法
    知悉繼承債務之存在，致未能於修正施行前之法定期間為限
    定或拋棄繼承，且由其繼續履行繼承債務顯失公平者，於修
    正施行後，以所得遺產為限，負清償責任，民法繼承編施行
    法第1 條之3第4項定有明文。又當事人主張有利於己之事實
    者，就其事實有舉證之責任，民事訴訟法第277 條本文亦有
    明文。是以，被上訴人既主張其得依民法繼承編施行法第 1
    條之3第4項之規定，以所得遺產為限，就其被繼承人楊國安
    對上訴人之債務負清償責任，自應就1.其係因不可歸責於己
    之事由或未同居共財，於繼承開始時無法知悉繼承債務之存
    在，未能於修正施行前之法定期間為限定或拋棄繼承、2.由
    其繼續履行債務顯失公平等節負舉證責任，合先敘明。
  (二)又被上訴人之父楊國安於90年1 月31日死亡，被上訴人未為
    拋棄繼承或限定繼承之表示一事，為兩造所不爭執，故其繼
    承係於98年5月22日民法繼承編修正施行前之90年1月31日開
    始，且未能在前揭民法繼承編修正施行前之法定期間為限定
    或拋棄繼承表示之事實，已堪認定。
  (三)另被上訴人主張自小父母感情不睦，被上訴人自70年起即與
    其母王麗華、弟妹楊仲凱與楊珮琪同住於基隆，並在臺北就
    學與工作，未與楊國安共同居住於臺南等情，除有被上訴人
    之勞工保險投保資料表、投保公司之基本資料查詢表、銘傳
    大學管理學院保險學系學士學位證書在卷可稽外，並有王麗
    華在原審證稱「我在63年結婚，77年就已經沒有住在一起了
    ，我70年就帶著三個小孩，包含原告回基隆娘家，後來都沒
    有住在一起了」等語可憑（見原審卷第8 頁至第13頁、第46
    頁），足知被上訴人確自其5、6歲（被上訴人乃65年4 月19
    日生）時，便未與楊國安共同居住。至被上訴人雖於87 年5
    月11 日將戶籍遷入楊國安位於臺南縣歸仁鄉○○村○○街○
    段80號之戶籍地址，直至94年8 月22日始將戶籍再遷入基隆
    市○○區○○街213之8號4 樓之處所（見原審卷第5頁至第6
    頁）；然現代人或因就學、工作等需求將戶籍地址遷往他處
    ，該戶籍地址與實際居住之地址本不一定相同，況被上訴人
    自85年9月起至90年6月止，係就讀位於臺北市之銘傳大學，
    自87年2 月18日起迄今又均在設立於臺北市之臺灣喜見達股
    份有限公司、香港商新姿態有限公司臺灣分公司、康體咖啡
    有限公司與國泰人壽就職乙情，有前開學位證書、公司基本
    資料查詢表可憑，足認被上訴人並未因戶籍遷入臺南縣即與
    楊國安有共同居住之事實。
  (四)再者，被上訴人固主張其係因銀行表示須由楊國安為就學貸
    款之連帶保證人，方應楊國安之要求將戶籍遷入臺南縣，並
    於楊國安死亡時返回臺南縣辦理後事，其對楊國安生前所負
    債務並不知悉，故未能於法定期間內辦理拋棄或限定繼承云
    云；然查：
  1.據被上訴人申辦就學貸款之台北富邦商業銀行股份有限公司
   （下稱富邦銀行）消金作業管理部100年2月9日個授字第1000
    000066號回函所示，被上訴人係自85年9 月16日起向富邦銀
    行申辦就學貸款，且依行政院85年4月24日台85教字第11271
    號令發布之高級中等以上學校學生就學貸款辦法第7 條之規
    定，就學貸款係以學生為申請人，學生家長或監護人為保證
    人（見本院卷第107頁至第126頁）；佐以被上訴人自陳「楊
    國安生前即因染有惡習而入獄服刑，從未負起扶養家庭之責
    任，經查調其亡故時之財產所得資料皆無，其本身既自顧不
    暇，何來扶養原告之說…另原告之所以能進入目前任職之公
    司（即國泰人壽），除與所學相關外，主要還是因為母親王
    麗華為該公司之資深員工，經由其協助引薦…」、「（自何
    時起與王麗華居住於基隆？尚有何人一同居住？）大約是我
    5- 6歲左右，約70年時，我跟媽媽及弟弟妹妹楊仲凱、楊珮
    琪一起住」等語、楊國安與王麗華在85年9 月10日登記離婚
    之情（見原審卷第32頁、第5 頁、本院卷第30頁反面），足
    見在被上訴人85年9 月16日向富邦銀行申辦就學貸款時，其
    父母已辦理離婚登記，而被上訴人自70年起即均與其母王麗
    華居住於基隆，且王麗華之經濟狀況較楊國安為佳，該就學
    貸款又僅須由學生家長或監護人為保證人即可，則衡諸常理
    ，被上訴人當得請求經濟能力較佳並同住之王麗華為連帶保
    證人，斷無定要尋求經濟狀況不佳之楊國安為連帶保證人而
    將戶籍遷回臺南縣之理，基於申辦銀行考量還款能力之立場
    亦然，故被上訴人主張係因銀行表示須由楊國安為就學貸款
    之連帶保證人，方應楊國安之要求將戶籍遷入臺南縣云云，
    顯與常情未符，被上訴人該時應已與楊國安有所聯繫，並知
    悉楊國安之財務狀況雖不佳，惟尚有能力為其擔任就學貸款
    之連帶保證人。況被上訴人在87年5 月11日將戶籍遷至臺南
    前，已分別於85年9月16日、86年2月19日、86年9 月15日、
    87年2 月13日向富邦銀行申辦就學貸款，並由楊國安為連帶
    保證人（見本院卷第108頁至第115頁），可見楊國安並未要
    求被上訴人必須將戶籍遷回臺南，始願意為其擔任就學貸款
    之連帶保證人，被上訴人主張係為申辦就學貸款方將戶籍遷
    為臺南云云，即不足採，且益證被上訴人雖未與楊國安同住
    於臺南，至少自85年9 月申辦就學貸款起，已與楊國安有所
    聯繫。
  2.又據財政部臺灣省南區國稅局新化稽徵所100年1月26日南區
    國稅新化一字第1000006739號函所附遺產稅核定通知書所示
    （見本院卷第86頁至第87頁），楊國安於90年1 月30日死亡
    後，其繼承人即在90年8 月14日申報楊國安之遺產，而被上
    訴人自陳有回臺南辦理楊國安之後事，該遺產稅核定通知書
    復以被上訴人為納稅義務人代表，應認被上訴人於楊國安死
    亡後，就其所留遺產已為查證並以申報財產為繼承之承認。
    是以，被上訴人於楊國安死亡時，既已係年約24歲之成年人
    ，所學又係保險相關科系，明知楊國安生前經濟狀況為何，
    在繼承發生後獲悉楊國安尚有遺產之情況下，當有相當之智
    識能力查詢楊國安是否有積欠他人債務之情事，並辦理拋棄
    或限定繼承，今被上訴人未於修正施行前之法定期間為限定
    或拋棄繼承，徒以「原告因不諳法律之規定，雖知亡父已死
    亡，卻未曾想到其有債務存在須到法院辦理拋棄繼承，致不
    及於法定期間辦理拋棄繼承，而無端繼受亡父之債務…」、
    「父親死亡後我那時不懂法律，所以沒有拋棄繼承，弟弟妹
    妹聲請拋棄繼承時，可能有告訴我這件事，但我沒有印象」
    等語置辯（見原審卷第33頁、本院卷第30頁反面），應認被
    上訴人未能於繼承時知悉楊國安負有債務一事可歸責於被上
    訴人本身。
  3.此外，本院審酌財政部臺灣省南區國稅局列報楊國安之遺產
    價值，尚有64萬3071元【計算式：土地12萬3071元＋投資50
    萬元＋現金2 萬元＝64萬3071元，見本院卷第87頁】，楊國
    安積欠上訴人之債務為50萬元，及自79年9月7日起至清償日
    止，按週年利率百分之5 計算之利息，與執行費3534元（見
    原審卷第15頁），被上訴人自85年9月起至89年2月止，或因
    楊國安擔任其就學貸款之連帶保證人，而與楊國安間互有聯
    繫，至楊國安90年1 月31日死亡時，並有返回臺南處理楊國
    安之後事，遲至94年8 月22日方將戶籍自臺南遷離，被上訴
    人現於國泰人壽任職，自陳每月收入約5 萬元，名下財產價
    值有119 萬5014元（見原審卷第25頁至第28頁、本院卷第30
    頁反面）等一切情狀，認由被上訴人承受楊國安之債務並不
    影響其生存權及人格發展，亦無顯失公平之虞。
  4.綜此，被上訴人既係因可歸責於己之事由，未能於繼承開始
    時知悉繼承債務之存在，而未能在修正施行前之法定期間為
    限定或拋棄繼承，由其繼續履行債務又無顯失公平之情事，
    則被上訴人主張依民法繼承編施行法第1 條之3第4項之規定
    ，以所得遺產為限，負清償責任，即無理由。
  (五)按執行名義成立後，如有消滅或妨礙債權人請求之事由發生
    ，債務人得於強制執行程序終結前，向執行法院對債權人提
    起異議之訴，強制執行法第14條第1 項前段定有明文。查本
    件被上訴人因未得依民法繼承編施行法第1 條之3第4項之規
    定，就繼承楊國安之債務，以所得遺產為限負清償之責，其
    當依修正前之民法繼承編之規定，在未於法定期間內辦理拋
    棄或限定繼承之情形下，就楊國安之債務負完全清償責任。
    是以，被上訴人既無消滅或妨礙上訴人請求之事由，其依強
    制執行法第14條第1 項前段之規定，請求撤銷系爭執行程序
    對被上訴人所為之強制執行程序，應無理由。
六、綜上所述，因被上訴人乃基於可歸責於己之事由，未能於繼
    承開始時知悉繼承債務之存在，亦未在修正施行前之法定期
    間為限定或拋棄繼承，由其繼續履行債務復無顯失公平之情
    事，而不符民法繼承編施行法第1 條之3第4項規定之要件，
    從而，被上訴人依強制執行法第14條第1 項前段之規定，請
    求撤銷系爭執行程序對被上訴人所為之強制執行程序，洵屬
    無據，應予駁回。原審判命撤銷系爭執行程序對被上訴人之
    強制執行程序，於法即有未合，上訴意旨指摘原判決不當，
    求予廢棄改判，為有理由，應廢棄改判如主文第1項、第2項
    所示。
七、本件事證已臻明確，兩造其餘攻擊防禦方法與判決之結果不
    生影響，爰不另贅論，併此敘明。
八、據上論結，本件上訴為有理由，依民事訴訟法第436條之1第
    3項、第450條、第78條，判決如主文。
中    華    民    國    100    年    3    月    23    日
                  民事第二庭  審判長法  官  張松鈞
                                    法  官  鍾素鳳
                                    法  官  羅郁婷
以上正本係照原本作成。
本判決不得上訴。
中    華    民    國   100    年    3     月    23    日
                                    書記官  楊婷雅